【裁判字號】    98,易,2709
【裁判日期】    981221
【裁判案由】    家庭暴力防治法
【裁判全文】
臺灣臺北地方法院刑事判決              98年度易字第2709號
公  訴  人  臺灣臺北地方法院檢察署檢察官
被      告  甲○○
上列被告因違反家庭暴力防治法案件，經檢察官聲請簡易判決處
刑（98年度偵緝字第1480號），本院認不宜以簡易判決處刑（受
理案號為98年度簡字第3716號），改依通常程序審理，本院判決
如下：
    主  文
甲○○違反法院依家庭暴力防治法第十四條第一項所為完成加害
人處遇計畫之民事通常保護令裁定，處拘役貳拾日，如易科罰金
，以新臺幣壹仟元折算壹日。
    事  實
一、甲○○與丙○○係夫妻，2 人為屬家庭暴力防治法第3 條第
    1 款所定之家庭成員關係。甲○○曾於民國97年2 月27日，
    經本院依家庭暴力防治法第14條第1 項第1 款、6 款、10款
    之規定，以96年度家護字第641 號民事通常保護令，裁定甲
    ○○應完成處遇計畫：認知教育輔導共18次，案經確定後，
    臺北市家庭暴力既性侵害防治中心於97年3 月12日以北市家
    防綜字第09730175200 號函，通知甲○○應於同年3 月25日
    上午10時許，前往址設臺北市○○區○○路309 號1 樓之「
    臺北市立聯合醫院松德院區社會服務室」報到接受教育輔導
    ，甲○○因故未於97年3 月25日前知悉該次通知之內容，而
    未於當日前往報到；嗣臺北市家庭暴力暨性侵害防治中心再
    於97年4 月24日以北市家防綜字第09730183100 號函，通知
    甲○○應依上開保護令裁定，完成認知教育輔導共18次，第
    1 次輔導時間為同年5 月15日上午10時許，地點為址設臺北
    市○○區○○路60號之「臺灣家庭暴力暨性犯罪處遇協會」
    ，並由臺北市政府警察局萬華分局警員於97年5 月2 日轉送
    該通知函予甲○○本人簽收，詎甲○○收受該通知後，竟即
    基於違反本院上開保護令裁定其應完成加害人處遇計畫之犯
    意，未遵期接受教育輔導。嗣經臺灣家庭暴力暨性犯罪處遇
    協會將甲○○未報到接受教育輔導之事通知臺北市家庭暴力
    既性侵害防治中心，始查知上情。
二、案經臺北市政府警察局萬華分局報請臺灣臺北地方法院檢察
    署檢察官偵查起訴。
    理  由
壹、證據能力部分：
    按被告以外之人於審判外之陳述，雖不符刑事訴訟法第159
    條之1 至之4 等4 條之規定，而經當事人於審判程序同意作
    為證據，法院審酌該言詞陳述或書面陳述作成時之情況，認
    為適當者，亦得為證據；當事人、代理人或辯護人於法院調
    查證據時，知有第159 條第1 項不得為證據之情形，而未於
    言詞辯論終結前聲明異議者，視為有前項之同意，刑事訴訟
    法第159 條之5 第1 項定有明文。本案所引用臺北市家庭暴
    力暨性侵害防治中心、臺北市政府警察局萬華分局、臺北市
    力聯合醫院松德院區、臺灣家庭暴力暨性犯罪處遇協會等各
    該函文，就其有關待證事實雖均屬傳聞證據，且查無符合同
    法第159 條之1 至之4 等前4 條之情形，惟檢察官、被告均
    已知悉該陳述屬傳聞證據，且均同意引用作為本案之證據（
    見本院98年度易字第2709號案卷第25頁），又本院審酌上開
    證述於作成之外部情狀，均無任何不適當之情況，認以之作
    為本案之證據，應屬適當，是上開證據均應有證據能力。
貳、實體部分：
一、訊據被告對上開犯罪事實均坦承不諱，且本院於前揭時間核
    發上開保護令，命被告應完成加害人處遇計畫即認知教育輔
    導共18次，被告並知悉該保護令內容一節，有本院院96年度
    家護字第641 號民事裁定、臺北市政府警察局萬華分局97年
    3 月5 日保護令執行通知在卷可參（見本院96年度家護字第
    641 號案卷第18、19、30頁）；又被告於97年5 月2 日上開
    處遇計畫通知以後，仍未遵期報到接受處遇計畫一情，有臺
    北市政府警察局98年1 月7 日北市警婦字第0983000030 0號
    函及所附之簽呈、臺北市家庭暴力暨性侵害防治中心97年4
    月24日北市家防綜字第09730183100 號函文、臺北市政府警
    察局萬華分局97年5 月5 日北市萬警分刑字第09731368 000
    號函文、97年5 月2 日保護令執行紀錄表、臺灣家庭暴力暨
    性犯罪處遇協會家庭暴力加害人到達/ 未到達執行機構通知
    書等件在卷可資佐證（見偵一卷第9 、10頁，本院98年度易
    字第2709號案卷第13至16、18頁）。從而，足認被告之自白
    核與事實相符，堪予採為本件論罪科刑之依據。本案事證明
    確，被告所為上開犯行，堪予認定，應依法論科。
二、論罪科刑部分：
    被告違反本院依家庭暴力防治法第14條第1 項所為之完成加
    害人處遇計畫之裁定，核其所為，係犯家庭暴力防治法第61
    條第5 款之違反保護令罪。爰審酌被告無視本院核發之民事
    通常保護令業已有效存在，竟仍故意違反該裁定所命之加害
    人處遇計畫之實施，不僅踐踏公權力，更使其本身失去治療
    輔導之機會，是以其所為自應受有相當程度之刑事非難，惟
    考量被告於犯後已能坦承犯行，而其所為雖屬違反保護令之
    作為，但尚非對於家暴被害人之積極侵害，復兼衡其犯罪動
    機、手段、智識程度等一切情狀，量處如主文所示之刑，並
    諭知如主文所示之易科罰金之折算標準。
三、不另為無罪之諭知部分：
  (一)聲請簡易判決處刑意旨另以：被告經本院核發上開民事通常
    保護令確定以後，由臺北市家庭暴力暨性侵害防治中心於97
    年3 月12日以北市家防綜字第09730175200 號函，通知其應
    依上開裁定，自轉介日起完成認知教育輔導共18次，第1 次
    輔導時間為同年3 月25日上午10時許，地點為址設臺北市○
    ○區○○路30 9號1 樓之「臺北市立聯合醫院松德院區社會
    服務室」，並由臺北市政府警察局萬華分局警員轉送通知函
    ，詎被告竟基於違反保護令之犯意，未遵期接受教育輔導。
    因認被告此部分之行為，亦涉犯家庭暴力防治法第61條第5
    款之罪嫌等語。
  (二)按被告未經審判證明有罪確定前，推定其為無罪；又犯罪事
    實應依證據認定之，無證據不得認定犯罪事實；又不能證明
    被告犯罪者，應諭知無罪之判決，刑事訴訟法第154 條第1
    項、第2 項及第301 條第1 項分別定有明文。又按被告或共
    犯之自白，不得作為有罪判決之唯一證據，仍應調查其他必
    要之證據，以察其是否與事實相符，同法第156 條第1 項亦
    規定甚明。又按事實之認定，應憑證據，如未能發現相當證
    據，或證據不足以證明，自不能以推測或擬制之方法，為裁
    判基礎（最高法院40年度臺上字第86號判例參照）。另認定
    犯罪事實所憑之證據，雖不以直接證據為限，間接證據亦包
    括在內；然而無論直接或間接證據，其為訴訟上之證明，須
    於通常一般之人不致有所懷疑，而得確信其為真實之程度者
    ，始得據為有罪之認定，倘其證明尚未達到此一程度，而有
    合理之懷疑存在時，即無從為有罪之認定，亦有最高法院76
    年度臺上字第4986號判例可資參照。
  (三)公訴意旨認為被告涉有上開犯行，無非係以：臺北市政府警
    察局98年1 月7 日北市警婦字第09830000300 號函及所附之
    簽呈、臺北市家庭暴力暨性侵害防治中心97年3 月12日北市
    家防綜字第09730175200 號函文、臺北市政府警察局萬華分
    局97年3 月25日北市萬警分刑字第09730871800 號函文、97
    年3 月24日保護令執行紀錄表、台北市立聯合醫院松德院區
    家庭暴力加害人到達/ 未到達執行機構通知書等件為其主要
    之論據。訊據被告固坦承於97年3 月25日未前往接受教育輔
    導處遇之事實，惟堅決否認有何上開犯行，辯稱：我並未收
    到該次的執行通知，不知道要於當日前往參與處遇計畫課程
    ，97年3 月24日執行紀錄表上「甲○○」的簽名並非我本人
    所簽立，可能是由其他人簽收以後，未將信件轉交給我等語
    。經查：
    1.經本院檢視上開臺北市政府警察局萬華分局97年3 月24日
      保護令執行紀錄表（見本院98年度易字第2709號案卷第12
      頁），固然記載該次係由員警乙○○通知被告應完成處遇
      計畫之要旨，且在該保護令執行紀錄表之「相對人簽章」
      欄位上亦簽有被告「甲○○」之姓名；然該簽名外觀，與
      被告於98年7 月4 日、同年7 月16日偵查筆錄及本院準備
      程序、審理筆錄中所為之簽名，及臺北市政府警察局萬華
      分局97年5 月2 日保護令執行紀錄表上之被告簽名之型態
      相比對，均差異甚大，且上開97年3 月24日保護令執行紀
      錄上「甲○○」簽名中，「林」字右邊的「木」顯然小於
      左邊的「木」，「奇」與「嵐」字之最後一劃，則均有省
      略上鉤之情形，然而被告於偵查、本院審判筆錄之簽名均
      無上開特徵；另比對被告於前揭偵查、本院筆錄上之簽名
      ，與前開97年5 月2 日保護令執行紀錄表上「相對人簽章
      」欄位上「甲○○」之簽名，無論就運筆方式、勾勒、字
      體型態等方面，均大致相符；又經審酌一般人於正常情形
      下，在短時間內書寫習慣、字體應不致有如此重大之變化
      ，且前開97年5 月2 日之保護令執行紀錄上簽名與被告偵
      查、本院筆錄上簽名一致，被告自身亦不否認其該次有親
      自收受該保護令執行通知，則衡情被告亦無為將來偽稱其
      未收受該次保護令執行通知，而故意改變書寫方式之理，
      是足堪認被告辯稱其並未簽收97年3 月24日保護令執行通
      知等情，應非屬子虛（至於檢察官雖曾聲請傳喚證人即送
      達上開執行通知之員警乙○○到庭作證，然而證人乙○○
      因疑似罹患賈庫氏症，長期臥床，不能行動一節，有證人
      乙○○家屬提出之診斷證明書1 份在卷可稽，是以此部分
      證據已經無從調查，且亦經檢察官捨棄傳喚，併予說明）
      。
    2.本案既無無法證明員警於97年3 月24日有對被告為應完成
      處遇計畫之上開通知，亦無確實證據證明他人於收受該通
      知後，有轉交付予被告，即不得認定被告在97年3 月25日
      以前已經知悉須於該日報到接受處遇輔導課程，而有故意
      不履行之情事；又本案員警送達該保護令通知之處所即「
      臺北市○○區○○路110 號」雖係被告之營業處所，然而
      因如法律未特別規定者，刑事上處罰以行為人主觀上有故
      意為限，是亦不得以該執行通知有送達至被告該營業處所
      為由，即擬制被告主觀上已經知悉應前往接受教育輔導之
      處遇計畫之事，此與認定被告是否在法定其間內為訴訟行
      為等，得擬制送達之情形要屬不同，從而，應認為本案被
      告被訴此部分之犯罪事實，應屬不能證明。綜上，本案被
      告此部分之犯罪事實既屬不能證明，原應由本院為無罪之
      諭知；惟因按聲請簡易判決處刑意旨，係認為被告違反加
      害人處遇計畫之實施，先後2 次密接不按時前往接受處遇
      ，顯係基於違反保護令之單一犯意之下所為之數個舉動，
      為接續犯，應論以包括一罪，故檢察官係認為被告被訴此
      部分之犯行，與上開論罪科刑部分有實質上一罪關係，是
      爰不另為無罪之諭知。
據上論斷，應依刑事訴訟法第299 條第1 項前段、第284 條之1
，家庭暴力防治法第61條第5 款，刑法第11條前段、第41條第1
項前段，判決如主文。
本案經檢察官盧姿如到庭執行職務
中    華    民    國    98    年    12    月    21    日
                  刑事第十八庭  法  官  陳思帆
上正本證明與原本無異。
如不服本判決應於收受送達後10日內向本院提出上訴書狀，並應
敘述具體理由；其未敘述上訴理由者，應於上訴期間屆滿後20日
內向本院補提理由書（均須按他造當事人之人數附繕本）「切勿
逕送上級法院」。告訴人或被害人如對於本判決不服者，應具備
理由請求檢察官上訴，其上訴期間之計算係以檢察官收受判決正
本之日期為準。
                                書記官  林素霜
中    華    民    國    98    年    12    月    23    日
附錄本案所犯法條全文
家庭暴力防治法第61條
違反法院依第14條第1 項、第16條第3 項所為之下列裁定者，為
本法所稱違反保護令罪，處3 年以下有期徒刑、拘役或科或併科
新臺幣10萬元以下罰金：
一、禁止實施家庭暴力。
二、禁止騷擾、接觸、跟蹤、通話、通信或其他非必要之聯絡行
    為。
三、遷出住居所。
四、遠離住居所、工作場所、學校或其他特定場所。
五、完成加害人處遇計畫。

司法院資訊處製作；財團法人民間司法改革基金會備份。
